【裁判字號】    98,消債抗,20
【裁判日期】    990317
【裁判案由】    聲請更生程序
【裁判全文】
臺灣苗栗地方法院民事裁定            98年度消債抗字第20號
抗  告  人  甲○○
上列抗告人因消費者債務清理事件聲請更生及保全處分，對於中
華民國98年8 月31日本院98年度消債更字第57號民事裁定提起抗
告，本院裁定如下：
    主  文
抗告駁回。
抗告程序費用新臺幣壹仟元由抗告人負擔。
    理  由
一、按債務人不能清償債務或有不能清償之虞者，且無擔保或無
    優先權之債務總額未逾新臺幣（下同）1,200 萬元者，於法
    院裁定開始清算程序或宣告破產前，得向法院聲請更生；消
    費者債務清理條例第3 條、第42條第1 項定有明文；次按債
    務人與金融機構協商成立者，不得聲請更生或清算；但因不
    可歸責於己之事由，致履行顯有重大困難者，不在此限；本
    條例施行前，債務人依金融主管機關協調成立之中華民國銀
    行公會會員，辦理消費金融案件無擔保債務協商機制與金融
    機構成立之協商，準用前項之規定；同條例第151 條第5 、
    6 項亦有明文。又聲請更生或清算不合程式或不備其他要件
    者，法院應以裁定駁回之，但其情形可以補正者，法院應定
    期間先命補正，復為同條例第8 條所明定。
二、抗告人於原審聲請更生意旨略以：其因消費借貸、自用住宅
    借款、信用卡或現金卡契約，對金融機構負擔債務，且有不
    能清償債務之情事，前於民國95年4 月24日依金融主管機關
    協調成立之中華民國銀行公會會員辦理消費金融案件無擔保
    債務協商機制與金融機構成立協商，約定自95年7 月起，分
    100 期，每月還款27,490元，惟抗告人須扶養配偶林子芸及
    未成年之長子賴冠宏，於扣除生活必要費用後，已無法依約
    還款，故陸續向朋友借款償債，嗣朋友不願再借款時，即無
    還款能力，不得已於97年6 月毀諾，堪認有不可歸責於抗告
    人之事由致履行顯有困難之情事，且抗告人現尚積欠債權銀
    行無擔保債務2,748,745 元、有擔保債務1,743,341 元，有
    不能清償債務之虞，爰依法聲請准予更生等語。經原審調查
    結果，認抗告人前與金融機構協商成立，其毀諾核與不可歸
    責於己之事由且致履行顯有重大困難之要件不符，與消費者
    債務清理條例第151 條第5 、6 項所定之要件不合，而駁回
    其更生之聲請。
三、抗告人提起抗告意旨略以：抗告人每月實領薪資約52,553元
    ，其每年所領之年終獎金、考績獎金、夜點費等收入，均非
    固定收入，且多用於償還民間借款，而其配偶林子芸於抗告
    人毀諾前，均在家照顧小孩，有賴抗告人扶養，於抗告人毀
    諾後，始至大夏公司上班，若僅以原審所認抗告人每月生活
    費用為9,829 元，顯不足支付抗告人全家之生活費用；退而
    言之，縱抗告人之生活費以每月9,829 元計算，惟抗告人與
    債權銀行協商成立後，係向朋友借支償還，期間配偶林子芸
    亦無收入，縱以原審所認抗告人平均月薪69,048元計算，扣
    除償還協商款27,490元、房貸9,000 元、全家3 人之生活費
    用29,487元，僅餘3,071 元，仍不足償還民間借貸、臨時住
    院費用等，遑論每月薪資以實領之52,553元計算，自更不足
    維持生活。從而，不論以原審所認抗告人之薪資或抗告人之
    實領薪資，扣除償還協商款27,490元後，均無法維持全家3
    人必要生活支出，為此提起抗告，請求廢棄原裁定，並准予
    抗告人開始更生程序，或發回原法院更為裁定等語。
四、查本件抗告人聲請更生前，業與債權銀行間就消費金融案件
    無擔保債務，達成每月還款27,490元之協議，而消費者債務
    清理條例更生程序之立法目的，在使債務人得維持基本生活
    之情況下，於其能力範圍內盡力清償債務，協助經濟上陷於
    困境之債務人，得藉由更生程序，清理其債務，非謂債務人
    得恣意利用消費者債務清理條例之更生程序以減免其債務；
    是抗告人聲請更生，即須符合前揭法條所定「因不可歸責於
    己之事由致履行顯有重大困難」及「不能清償債務或有不能
    清償債務之虞」之要件，方為適法；其中所謂「因不可歸責
    於己之事由致履行顯有重大困難」之要件，乃指因出於非己
    身所能控制之不可預料或不可抗力之事由，而陷於不能依約
    履行承諾者而言。經查：
（一）消費者債務清理條例所定之更生與清算程序，雖給予不幸
      陷於經濟上困境之消費者，有重建復甦之機會，惟其目的
      並非在維持債務人過往之寬裕生活，而係保障債務人於維
      持最低生活水準之前提下，使其有能力儘量清償債務，並
      獲取新生，是審酌債務人所應扣除之日常必要費用支出數
      額，應以足供維持其基本生活之費用為準，而非以繼續維
      持債務人過往之生活消費水平為前提。參諸內政部98年2
      月16日台內社字第0980031312號函所公告之97年度臺灣省
      （不含臺北縣）低收入戶最低生活費數額，每人每月為9,
      829 元，而該最低生活費用係內政部以中央主計機關所公
      布當地區最近1 年平均每人消費支出百分之60所訂定，聲
      請人現居住於苗栗縣苗栗市，其個人每月支出之最低生活
      必要費用，倘以上開數額計算，尚屬合理，抗告人主張其
      最低生活費用以9,829 元計算，不足維持生活云云，委不
      足取。
（二）又抗告人任職於行政院海岸巡防署海岸巡防總局中部地區
      巡防局（下稱海岸巡防局），其於95～97年之年薪分別為
      800,113 元、809,470 元、818,890 元，此有海岸巡防局
      98年12月3 日中局秘字第0980014980號函文1 份在卷可稽
      ，依此計算，抗告人於95、96、97年之每月平均收入分別
      約為66,676元、67,456元、68,241元（元以下金額四捨五
      入），是扣除抗告人全家3 人之必要生活費用29,487元【
      計算式：9,829 ×3 ＝29,487元】、房貸9,000 元、協議
      還款金額27,490元，總計65,977元，其於95～97年度，每
      月分別尚餘699 元、1,479 元、2,264 元，抗告人應足以
      負擔每月27,490元之分期清償款項，亦毋庸另行向朋友借
      款償債，是抗告人於薪資收入穩定之情形下，理應竭盡一
      切可能，努力依協議內容還款，倘非發生罹患重大疾病或
      遭受其他意外災害等不可抗力之事由，不應輕言毀諾，詎
      抗告人竟未能繼續履行清償義務，難認其毀諾在客觀上有
      何不可歸責於己之事由存在。
五、綜上所述，本件抗告人聲請更生，既與前揭消費者債務清理
    條例第3 條規定不能清償債務或有不能清償之虞之要件不合
    ，且上開欠缺又屬無從補正，自應駁回抗告人更生之聲請，
    而其更生之聲請既經駁回，其保全處分之請求，亦失所附麗
    ，應併予駁回之。原審駁回抗告人更生及保全處分之聲請，
    核無違誤，抗告人以上揭情詞提起抗告，請求廢棄原裁定，
    准予開始更生程序，或發回原法院更為裁定，為無理由，其
    抗告應予駁回。
六、依消費者債務清理條例第15條、民事訴訟法第495 條之1 第
    1 項、第449 條第1 項、第95條、第78條，裁定如主文。
中    華    民    國    99    年    3     月    17    日
                  民事庭審判長法  官   宋國鎮
                              法  官   吳國聖
                              法  官   邱光吾
上為正本係照原本作成。
不得再抗告。
                              書記官   孔秀蓮
中    華    民    國    99    年    3     月    17    日

司法院資訊處製作；財團法人民間司法改革基金會備份。
